臺灣高等法院刑事判決　　　　　　　　96年度上訴字第1517號
上　訴　人
即　被　告　甲○○
選任辯護人　曹肇揆律師
上列上訴人因偽造文書等案件，不服臺灣臺北地方法院95年度訴
字第63號，中華民國96年3 月13日第一審判決（起訴案號：臺灣
臺北地方法院檢察署93年度偵字第19125 號），提起上訴，本院
判決如下：
    主  文
原判決撤銷。
甲○○共同行使偽造私文書，足以生損害於公眾及他人，處有期
徒刑肆月，如易科罰金，以銀元佰元即新臺幣玖佰元折算壹日
。緩刑年。如附表所示種類及數量之印文，均沒收之。
    事  實
一、甲○○與旅居大陸地區之臺灣地區人民尹善鋒（由檢察官另
    案偵辦）、簡大村（經原審法院通緝中），均知悉依中央健
    康保險法第43條保險對象因緊急情況，須在非保險醫療機構
    立即診療者，得於治療結束後6 個月內，檢具相關證明文件
    ，由投保單位向保險人（即中央健康保險局，下稱健保局）
    申請核退醫療費用之規定，因認有機可乘，遂與姓名、年籍
    不詳之數名成年人共同意圖為自己不法之所有，基於詐欺取
    財及行使偽造私文書之犯意聯絡，由甲○○於民國（下同）
    92年11月間某日，在大陸地區廣東省珠海市將其護照及臺胞
    證影本交予尹善鋒，推由尹善鋒及簡大村等人據以製作虛偽
    不實之大陸地區貴州省醫療收費專用收據、貴州省仁懷市第
    一人民醫院疾病診斷證明書、病歷首頁、病程記錄、長期醫
    囑單、臨時醫囑單等文件各1 份，並以甲○○之名義詐稱曾
    其因車禍頭部及右胸肋骨骨折併氣胸等疾病至上開醫院就醫
    ，持上開文件向健保局臺北分局申請核退醫療費用而行使之
    ，欲詐領核退之醫療費用新台幣（下同）216,213 元，然其
    申請文件經健保局臺北分局發覺係屬偽造而未能得逞，惟其
    行為已足以生損害於健保局及上開醫院。
二、案經法務部調查局臺北市調查處移送臺灣臺北地方法院檢察
    署檢察官偵查起訴。
    理  由
一、按被告以外之人於審判外之言詞或書面陳述，除法律有規定
    者外，不得作為證據；又按被告以外之人於審判外之陳述，
    雖不符合同法第159條之1至第159條之4之規定，但經當事人
    於審判程序同意作為證據，法院審酌該言詞陳述或書面陳述
    作成時之情況，認為適當者，亦得為證據，當事人、代理人
    或辯護人於法院調查證據時，知有第159條第1項不得為證據
    之情形，而未於言詞辯論終結前聲明異議者，視為有前項之
    同意，刑事訴訟法第159條第1項、第159條之5分別定有明文
    。查本判決下列所引用之證人郭振國於檢察官訊問時所為之
    陳述，及健保局之函文（見調查局卷一第115 頁），均屬於
    傳聞證據，惟上開證人之證詞與函文，被告及辯護人於本院
    準備程序時並未爭執其證據能力，且迄至言詞辯論終結前亦
    未再聲明異議，本院審酌上開證據資料製作時之情況，尚無
    違法不當之瑕疵，亦認為以之作為證據應屬適當，依刑事訴
    訟法第159條之5規定，自自有證據能力，合先敘明。
二、訊據上訴人即被告甲○○固坦承有於92年11月間在大陸地區
    觀光時，曾將其護照及臺胞證影本交給尹善鋒等情（見原審
    卷四第42頁），但矢口否認有何行使偽造文書及詐欺取財之
    犯意，辯稱，當時尹善鋒係告知可以幫伊向大陸臺商的某個
    商會申請，取得醫療補助之資格，伊不太相信，不過還是交
    付上開證件予尹善鋒，隔了兩天尹善鋒通知伊因條件不符而
    不能辦，伊並未把護照影本要回，其餘尹善鋒如何去辦理，
    伊全不知情云云。
三、惟查：
  (一)被告於92年7月至8月間並未前往大陸地區，亦未曾因病於大
    陸地區貴州省仁懷市第一人民醫院就診、住院，且於92年11
    月間在大陸地區觀光時，曾將其護照及臺胞證影本交給尹善
    鋒等情，業經被告於偵查及原審自承無誤（見臺灣臺北地方
    法院檢察署93年度偵字第19125號卷，下稱偵查卷，第2 至3
    頁、原審卷四第42頁），核與卷附之被告入出境紀錄、護照
    （含簽證欄）影本相符（見調查局卷二第560至561頁），應
    堪認為真實。另尹善鋒取得上開被告之證件影本後，隨即與
    簡大村及姓名年籍不詳之數名成年人共同偽造貴州省醫療收
    費專用收據、貴州省仁懷市第一人民醫院疾病診斷證明書、
    病歷首頁、病程記錄、長期醫囑單、臨時醫囑單等文件各 1
    份，以甲○○之名義向健保局臺北分局申請核退醫療費用21
    6,213 元而行使之，經健保局發現上開不實情事而駁回等情
    ，亦有上開偽造之貴州省醫療收費專用收據、貴州省仁懷市
    第一人民醫院疾病診斷證明書、病歷首頁、病程記錄、長期
    醫囑單、臨時醫囑單影本各1 份，全民健康保險緊急傷病自
    墊醫療費用核退申請書影本1 紙在卷可參（見調查局卷二第
    552至559頁背面），亦可資認定。
  (二)被告雖辯稱，當時尹善鋒只是說要向大陸臺商的某個商會申
    請1 個證件類的東西，並非要申請錢，而是要向該商會取得
    一個醫療補助的資格而已云云（見原審卷四第41頁背面），
    然查，依被告於檢察官偵查中已自承：伊聽珠海的臺商說重
    大傷病可以向健保局申請核退醫療費用，是尹善鋒幫伊轉送
    申請核退費用的資料等語（見偵查卷第2 頁），其既供稱當
    時是去大陸觀光，並非去做生意，則其應僅於大陸地區盤桓
    數日，在當地就醫住院之機率甚微，若非冀欲取得若干金錢
    款項，何須大費周章影印數種證件委由他人為之，顯然被告
    對於伊委由尹善鋒代辦之手續確係為申請核退醫療費用，並
    非僅取得補助資格。再據被告又自稱：伊並未向大陸臺商的
    哪個單位投保或是繳交任何費用，甚至向大陸臺商的哪一個
    單位申請亦不知情等語（見原審卷四第42至43頁），可見被
    告與大陸臺商之組織結社並無任何連繫關係，衡之常情，殊
    難想像被告有何接受任何臺商商會補助醫療費用之事由，亦
    無從想見有何臺商之單位核發金額之門檻如此寬鬆，對於與
    該組織毫無瓜葛、亦非處於清寒、急需救助等特殊狀況之人
    亦予慷慨解囊，被告亦非年少識淺之人，豈有不知其間不符
    常情之理，因此被告所辯交護照影本予尹善鋒係為申請取得
    醫療補助之資格云云，即非可採。其對於其申請之對象係健
    保局，目的係為申請緊急傷病自墊醫療費用之核退等情，應
    有所認知，即可認定。
  (三)又查被告僅提供尹善鋒護照、臺胞證影本等文件，未曾給予
    其他診斷證明、醫療收據等關於其自行給付之醫療費用金額
    憑據，而以現今對於醫療隱私保護意識高漲之情況下，關於
    病患就診之醫療資訊，非由本人或其委託人申請，其他機關
    或個人本即難以取得，然申請緊急傷病自墊醫療費用之核退
    ，申請人醫療費用收據、明細、診斷書等相關證明文件，均
    為核算及確認醫療事實之有無及費用多寡所必須，此亦經行
    政院衛生署發布之全民健康保險緊急傷病自墊醫療費用核退
    辦法第7 條所明定（見調查局卷一第133頁），被告於92年7
    至8 月間既未曾在大陸地區醫療院所就醫，自無從提供尹善
    鋒上開相關文件，惟仍將其護照、臺胞證影本交予尹善鋒欲
    以申請全民健康保險緊急傷病自墊醫療費用核退，顯見被告
    對於尹善鋒及與其共組詐欺集團之簡大村等人利用此一途徑
    ，偽造臺灣地區人民於大陸地區就醫紀錄、收據文件之犯行
    ，應難推諉不知。此外，卷附健保局93年3 月22日健保稽字
    第0930063727號函亦指出，被告申請全民健康保險緊急傷病
    自墊醫療費用核退所附病歷之筆跡，竟與詹建福、張坤成、
    方志佺、張芷菱、賴永文、李志華、卓鄭菊蘭、張長雲、許
    木榮、林信雄、姚進堂、葉平定、黃文基、吳葵林、吳式忠
    、李文俊、李金和、李睿楊、賴源進、石悅璇、蔡東明、曾
    信銘、李進福、張文和、張景智、林明創等26人相同或類似
    ，惟前開人等之申請書所填載之住院紀錄係分佈於大陸地區
    不同省分、由不同醫師診治，且所檢附之住院紀錄字體均以
    繁體字為主，與大陸地區慣用簡體字之習慣迥異，顯然均係
    偽造而成等情（見調查局卷一第118至119頁），而證人即健
    保局總局稽核室專員郭振國復於偵查中證稱：健保局於92年
    11月底起，陸續接獲民眾電話匿名檢舉，陳述在大陸經商時
    曾被人要求提供護照影本作為詐領緊急傷病的醫療費用，經
    過伊調集各分局所受理在大陸就醫的病歷到總局來，發現這
    些被保險人在不同省分不同的醫院就醫所提出的病歷筆跡卻
    是相同的，並且發現這些病歷使用非常多的繁體字，只有少
    數是簡體字等語明確（見偵查卷第128至129頁），益證上開
    透過簡大村或尹善鋒以申請全民健康保險緊急傷病自墊醫療
    費用核退之被保險人，均係經由同一詐欺集團偽造大陸地區
    醫療院所之病歷證明及費用收據等文件，被告確與尹善鋒、
    簡大村等人具有詐欺取財及行使偽造私文書之犯意，要無疑
    義。
  (四)被告甲○○將其護照及臺胞證影本交予尹善鋒，推由尹善鋒
    及簡大村等人據以製作虛偽不實之大陸地區貴州省醫療收費
    專用收據、貴州省仁懷市第一人民醫院疾病診斷證明書、病
    歷首頁、病程記錄、長期醫囑單、臨時醫囑單等文件各1 份
    ，並以甲○○之名義詐稱曾其因車禍頭部及右胸肋骨骨折併
    氣胸等疾病至上開醫院就醫，持上開文件向健保局臺北分局
    申請核退醫療費用而行使之，對於健保制度之健全與健保局
    對於被保險人在大陸地區就診審核之正確性均有所妨害，顯
    已生損害於公眾及他人，可以認定。
  (五)綜上所述，本件被告持偽造之醫療收據、病歷、診斷證明書
    圖詐領核退醫療費用之事證明確，被告所辯要係推諉卸責之
    詞，不足採信，被告犯行堪以認定，應予依法論科。
四、被告行為後，刑法業於94年2月2日修正公布，並自95年7月1
    日起施行，另刑法施行法亦於95年6月14日增訂該法第1條之
    1規定，並自95年7月1日施行。其中修正後刑法第2條之規定
    ，乃係關於新舊法比較適用之準據法，其本身無關行為可罰
    性要件之變更，故於95年7月1日刑法修正施行後，如有涉及
    比較新舊法之問題，即應逕依修正後刑法第2條第1項規定，
    為「從舊從輕」之比較（最高法院95年度第8 次刑事庭會議
    決議意旨參照）。經查：
  (一)刑法第339條第1項詐欺取財罪雖未修正，然於上開刑法及其
    施行法修正施行前，依罰金罰鍰提高標準條例第1 條前段規
    定，刑法第339條第1項所定罰金刑部分之法定刑度「銀元一
    千元以下」係提高為銀元一萬元即新臺幣三萬元以下，最低
    刑度則依修正前刑法第33條第5 款規定，應為銀元一元即新
    臺幣三元以上。嗣因刑法施行法第1條之1第2 項已增訂：「
    中華民國94年1月7日刑法修正施行後，刑法分則所定罰金之
    貨幣單位為新臺幣；94年1月7日刑法修正時，刑法分則編未
    修正之條文定有罰金者，自94年1月7日刑法修正施行後，就
    其所定數額提高為三十倍，但72年6月26日至94年1 月7日新
    增或修正之條文，就其所定數額提高為三倍。」，而此規定
    係在替代罰金罰鍰提高標準條例部分條文，與適用罰金罰鍰
    提高標準條例之結果相同，對於被告而言並不發生有利或不
    利之問題，僅係將貨幣單位由銀元改為新臺幣，並非法律變
    更刑度之條文，當無須就新舊法比較，應逕適用之（臺灣高
    等法院暨所屬法院95年法律座談會刑事類提案第十七號研討
    結果參照）。又修正後刑法第33條第5 款亦已將罰金刑調整
    為新臺幣一千元以上，以百元計算，故依前述標準換算，修
    正後刑法第339條第1項之罰金刑法定刑度已變更為「新臺幣
    三萬元以下、一千元以上」，是比較修正前後刑度結果，修
    正後之規定對被告並非較為有利。
  (二)被告行為後，刑法第55條後段之牽連犯規定亦於94年1月7日
    經刪除，並於95年7月1日施行。是於新法修正施行後，被告
    所為行使偽造私文書犯行、詐欺取財未遂犯行，即須分論併
    罰。比較新舊法之規定，修正後之規定對於被告較為不利，
    依刑法第2條第1項之規定，自應適用行為時且較有利於被告
    之法律，即刑法第55條後段之規定，從較重之一罪予以論處
    。
  (三)綜合上述各條文修正前後之比較後，適用修正後之刑法及刑
    法施行法等相關法律規定並未對被告更為有利，揆諸前揭刑
    法第2條第1 項前段規定，即應適用修正前之刑法第33條第5
    款、第55條等規定。
  (四)另按修正後刑法第28條關於成立共同正犯之標準，將原來共
    同正犯之共同「實施」犯罪，改為共同「實行」犯罪，剔除
    完全未參與犯罪相關行為之「實行」的「陰謀共同正犯」及
    「預備共同正犯」，而本案被告之犯行非屬陰謀、預備共同
    正犯，不論依修正前刑法第28條之規定，抑或修正後刑法第
    28條之規定，均構成共同正犯；再者，關於刑法第25條第 1
    項關於「已著手於犯罪行為之實行而不遂者，為未遂犯」之
    規定並未修正，而同條第2項於94年1月7日修正、95年7 月1
    日施行前之規定為：「未遂犯之處罰，以有特別規定者，為
    限」，修正後則為：「未遂犯之處罰，以有特別規定者為限
    ，並得按既遂犯之刑減輕之」，另刑法第26條修正前為：「
    未遂犯之處罰，得按既遂犯之刑減輕之。但其行為不能發生
    犯罪之結果，又無危險者，減輕或免除其刑」，修正後則為
    ：「行為不能發生犯罪之結果，又無危險者，不罰」，是除
    不能未遂犯修正為不罰以外，僅二條文條項之移列。本案被
    告之未遂型態既非不能未遂犯，是其構成未遂犯之法律效果
    均為得按既遂犯之刑減輕之。因此共同正犯及未遂犯之刑罰
    規範狀態並無變更，對被告而言並無「有利」或「不利」之
    情形，而行為時及裁判時之法律均有處罰之規定者，法律之
    修正，不發生罪與刑之變更者，依各該法律規定之適用究係
    重在行為時或裁判時，作為適用法律之判斷基準。是以於被
    告與他人共同實行犯罪及未遂之情形，應不生新舊法比較之
    問題，自應逕依現行有效之法律即修正後刑法第28條、第25
    條第1項、第2項之規定，論以共同正犯及未遂犯（臺灣高等
    法院暨所屬法院95年法律座談會刑事類提案第8 號之理由意
    旨參照）。
五、核被告甲○○之所為，係犯刑法第216條、第210條之行使偽
    造私文書罪、同法第339條第3 項、第1項之詐欺取財未遂罪
    。被告就上開犯行與簡大村、尹善鋒及姓名、年籍不詳之數
    名成年人間有犯意聯絡及行為分擔，應論以共同正犯。其等
    偽造如附表之印文行為係偽造私文書之部分行為，又偽造私
    文書之低度行為為行使偽造私文書之高度行為所吸收，均不
    另論罪。另被告所犯之行使偽造私文書罪與詐欺取財未遂罪
    間，有方法目的之牽連關係，應依修正前刑法第55條後段從
    一重之行使偽造私文書罪處斷。又被告尚未詐得醫療費即被
    查獲，屬未遂犯，應依修正後刑法第25條第2 項規定，減輕
    其刑。
六、原審對被告予以論罪科刑，固非無見，惟被告推由尹善鋒及
    簡大村等人據以製作虛偽不實之醫療收費收據、診斷證明書
    等文件、並以甲○○之名義持上開文件向健保局臺北分局申
    請核退醫療費用而行使之，欲圖詐領核退之醫療費用216,21
    3 元，原判決漏未認定，即有未合；又原判決既未對被告宣
    告緩刑，卻於論罪法條欄贅引「刑法第74條第1項第1款」，
    亦有未洽。被告上訴意旨，仍執陳詞否認犯行，雖無理由，
    但原判決既有上開可議之處，自應由本院撤銷改判。爰審酌
    被告並無犯罪前科，素行良好，惟僅因貪圖小利而犯本案，
    有害健保制度之正常運作，且尚未獲利，對健保局所加之損
    害尚屬輕微，並參酌其犯後態度及其他一切犯罪情狀，量處
    有期徒刑四月。又被告行為時之刑法第41條第1 項前段規定
    ：「犯最重本刑為五年以下有期徒刑以下之刑之罪，而受六
    個月以下有期徒刑或拘役之宣告，因身體、教育、職業、家
    庭之關係或其他正當事由，執行顯有困難者，得以一元以上
    三元以下折算一日，易科罰金」，且依修正前罰金罰鍰提高
    標準條例第2 條前段（現已刪除）之規定，將上開易科罰金
    之折算標準就其原定數額提高為一百倍折算一日，是被告行
    為時之易科罰金折算標準，應以銀元一百元至三百元折算一
    日，經折算為新臺幣後，應以新臺幣三百元至九百元折算為
    一日，惟95年7月1日施行之刑法第41條第1 項前段則規定：
    「犯最重本刑為五年以下有期徒刑以下之刑之罪，而受六個
    月以下有期徒刑或拘役之宣告者，得以新臺幣一千元、二千
    元或三千元折算一日，易科罰金」，經比較修正前後規定之
    結果，應認修正後之法律並非較有利於被告，依修正後刑法
    第2條第1項之規定，自應適用行為時之法律即修正前之刑法
    第41條第1 項前段之規定，諭知有期徒刑易科罰金之折算標
    準為銀元三百元即新台幣九百元折算一日。且為免與刑法第
    41條第1 項修正施行後所定易科罰金折算標準改採新臺幣計
    算產生混淆誤解起見，另引用現行法規所定貨幣單位折算新
    臺幣條例第2 條明定易科罰金折算標準及折算新臺幣之數額
    ，以資明確。至被告偽造之如附表所示之物雖係供其詐欺取
    財所用，但因已交付予健保局臺北分局而行使之，則該物業
    非被告所有，惟如附表所示種類及數量之印文，仍應依刑法
    第219條予以宣告沒收之。
七、末查，被告未曾受有期徒刑以上刑之宣告，有本院被告前案
    紀錄表在卷可參，其因一時貪利罹犯罪刑，經此偵審、科刑
    教訓後，當知警惕，信無再犯之虞，本院認所處之刑以暫不
    執行為適當，爰依新刑法第74條第1項第1款規定，併予宣告
    被告緩刑三年，以啟自新。
據上論斷，應依刑事訴訟法第369條第1項前段、第364條、第299
條第1 項前段，刑法第2條第1項前段、第28條、第216條、第210
條、第339條第1項、第3項、第219條、第25條第2項、第74條第1
項第1款，修正前刑法第55條、第41條第1項前段、第33條第5 款
，罰金罰鍰提高標準條例第1條前段、（修正前）第2條，現行法
規所定貨幣單位折算新臺幣條例第2條，判決如主文。
本案經檢察官田炳麟到庭執行職務。
中　　華　　民　　國　　96　　年　　6 　　月　　29　　日
　　　　　　　　　刑事第十庭    審判長法　官 楊炳禎
　　　　　　　　　　　　　　　　　　  法　官 陳博志
　　　　　　　　　　　　　　　　　　  法　官 李春地
以上正本證明與原本無異。
如不服本判決，應於收受送達後十日內向本院提出上訴書狀，其
未敘述上訴之理由者並得於提起上訴後十日內向本院補提理由書
（均須按他造當事人之人數附繕本）。
                                      書記官 蘇秋
中　　華　　民　　國　　96　　年　　6 　　月　　29　　日
附錄：本案論罪科刑法條全文
刑法第216條：
行使第210條至第215條之文書者，依偽造、變造文書或登載不實
事項或使登載不實事項之規定處斷。
刑法第210條：
偽造、變造私文書，足以生損害於公眾或他人者，處5年以下有
期徒刑。
刑法第339條：
意圖為自己或第三人不法之所有，以詐術使人將本人或第三人之
物交付者，處5年以下有期徒刑、拘役或科或併科1千元以下罰金
。
以前項方法得財產上不法之利益或使第三人得之者，亦同。
前二項之未遂犯罰之。
附表：
┌───┬──────┬──────────────┐
│被  告│偽造之私文書│偽造之印文種類、數量　　    │
├───┼──────┼──────────────┤
│甲○○│1.貴州省醫療│「貴州省財政廳票據監制章」印│
│      │  收費專用收│文一枚、「貴州省仁懷市第一人│
│      │  據（住院）│民醫院財務專用章」印文一枚、│
│      │2.仁懷市第一│「貴州省仁懷市第一人民醫院」│
│      │  人民醫院疾│印文二枚。                  │
│      │  病診斷證明│                            │
│      │  書        │                            │
│      │3.仁懷市第一│                            │
│      │  人民醫院病│                            │
│      │  歷首頁、病│                            │
│      │  程記錄、長│                            │
│      │  期醫囑單、│                            │
│      │  臨時醫囑單│                            │
└───┴──────┴──────────────┘
